臺灣高等法院刑事判決　　　　　　　　 100年度上易字第49號
上　訴　人　臺灣臺北地方法院檢察署檢察官
上　訴　人
即　被　告　周國琴
被　　　告　李汪晶
上列上訴人因被告等傷害案件，不服臺灣臺北地方法院99年度易
字第2807號，中華民國99年12月6日第一審判決（起訴案號：臺
灣臺北地方法院檢察署99年度偵字第16764號），提起上訴，本
院判決如下：
    主  文
上訴駁回。
    事  實
一、周國琴及李汪晶二人為鄰居關係，因周國琴認李汪晶曾向周
    國琴之先生黃乾展表示應該教訓周國琴，遂於民國99年5 月
    10日晚上9 時20分許，撥打電話要求李汪晶前來家中與黃乾
    展對質，李汪晶即於翌日（11日）凌晨12時15分許，前往周
    國琴位於臺北市中山區○○○路○段72號9 樓之8 住處外樓
    梯間，欲與周國琴及黃乾展對質，惟因黃乾展不願出面，李
    汪晶即欲離去，周國琴見狀旋即出手攔阻拉扯李汪晶，李汪
    晶亦不甘示弱出手推擠，雙方即各自基於普通傷害之故意，
    出手相互拉扯推擠而跌倒於階梯上，造成周國琴受有手肘、
    腳踝、背部之表淺損傷、磨損或擦傷、胸壁挫傷等傷害；李
    汪晶受有右手磨損擦傷、右小腿表磨損擦傷、雙手挫傷、右
    肩挫傷等傷害。
二、案經周國琴及李汪晶分別訴由臺北市政府警察局中山分局報
    告臺灣臺北地方法院檢察署檢察官偵查起訴。
    理  由
一、按被告以外之人於審判外之陳述，雖不符刑事訴訟法第 159
    條之 1至之4等4條之規定，而經當事人於審判程序同意作為
    證據，法院審酌該言詞陳述或書面陳述作成時之情況，認為
    適當者，亦得為證據；又當事人、代理人或辯護人於法院調
    查證據時，知有刑事訴訟法第159條第1項不得為證據之情形
    ，而未於言詞辯論終結前聲明異議者，視為有前項之同意，
    同法第159條之5定有明文。本案下列所引用之被告以外之人
    於審判外之陳述，業經本院依法踐行調查證據程序，當事人
    均不爭執各該證據之證據能力，且迄本院言詞辯論終結前未
    就各該證據之證據能力聲明異議，又查無依法應排除其證據
    能力之情形，是後述所引用證據之證據能力均無疑義，依法
    自有證據能力，均得作為本案證據，先予敘明。
二、訊據被告李汪晶對於上揭事實坦承不諱；被告周國琴固不否
    認有於上開時、地與李汪晶發生糾紛，雙方在電梯口並有拉
    扯行為，惟矢口否認有何傷害犯行，辯稱：是李汪晶主動打
    電話給伊，然後又自己跑到伊的家裡打伊一巴掌，所以伊才
    不讓李汪晶離去，李汪晶打伊後想逃離現場，伊為阻止李汪
    晶離開，才與李汪晶在電梯口雙方有拉扯云云。經查：
（一）有關被告二人確於上開時、地出手相互拉扯推擠造成受有
      前述傷害之事實，業據被告李汪晶供稱：本案是因為周國
      琴在前一天晚上九點多的時候一直打電話給伊，說伊破壞
      她和她老公的感情，伊就向周國琴表示伊在外頭吃飯，晚
      一點再回去和周國琴及其先生黃乾展對質，所以伊才在翌
      日凌晨去周國琴家敲門，要周國琴和黃乾展出面對質，惟
      因黃乾展不肯出面，所以伊沒有進去周國琴家裡就要離開
      ，伊本來要坐電梯離開，但周國琴不讓伊坐電梯，伊就要
      走樓梯，周國琴又不讓伊走樓梯，並出手拉伊，且拿安全
      帽打伊，伊才出手與周國琴相互拉扯、推擠，雙方才會跌
      倒受傷等語（見原審卷第38頁），且有錄影監視器光碟及
      翻拍照片在卷可查（見99偵 16764號偵卷第95至98頁），
      且有馬偕紀念醫院（臺北院區）99年 5月11日驗傷診斷證
      明書、99年5月13日驗傷診斷證明書各1份附卷可稽。雖被
      告周國琴主張李汪晶所提診斷證明書之驗傷時間為05月13
      日，非案發當日驗傷云云，被告李汪晶對此則供稱，伊因
      原要與周國琴談和解，本會延至13日去驗傷等語（見本院
      100年3月8日審判程序筆錄第7頁），亦無違一般事理之常
      ，況被告周國琴已於本院審理時坦認在電梯口，與被告李
      汪晶有互相拉扯之行為，且有監視器光碟及翻拍照片為佐
      ，而被告李汪晶驗傷之時間與案發之日，僅相距二日，時
      間上仍屬密接接近，而被告李汪晶所受之傷害部位為雙手
      、小腿、右肩，傷害之型態則為磨損擦傷、表磨擦傷、挫
      傷等，亦與被告二人供述二人有相互拉扯或推擠之舉動相
      互吻合，故被告李汪晶所提之驗傷診斷證明書應與本件傷
      害具有關連性。再衡諸被告李汪晶已於原審坦承傷害犯行
      ，被告周國琴於本院審理時亦不否認有在電梯口，與被告
      李汪晶有互相拉扯之行為，且被告李汪晶之供述與監視器
      光碟及翻拍照片相符，是被告李汪晶之供述尚與事實相符
      ，應堪採信。
（二）被告周國琴雖以前情辯稱：是李汪晶主動打電話給伊，然
      後又自己跑到伊的家裡打伊一巴掌，所以伊才不讓李汪晶
      離去，伊沒有傷害李汪晶之意云云。然依證人即被告二人
      之鄰居鍾錦月（即周國琴所稱阿香姐）於本院證稱，伊於
      前開時間，剛下班回到民生東路 1段72號9樓之6住處，因
      住周國琴家隔壁，有聽聞吵架聲音，伊出門發現被告二人
      在吵架，伊有勸他們二人不要吵架，後來他們一直吵到電
      梯口，後來伊就進屋，所以後來的情況伊不清楚。當時伊
      沒有看到他們二人動手，伊只看到被告二人吵架，伊有勸
      他們不要吵，並要李先生趕快下樓等語（見本院100年3月
      8日審判程序筆錄第3頁）；又證人即周國琴之配偶黃乾展
      於本院則證稱，伊因第二天要上班，所以伊在99年5 月10
      日晚上約十點半就睡覺了，所以上述同月11日凌晨12時15
      分許伊在住處床上睡覺，伊是被伊太太周國琴驚恐聲，還
      有電鍋蓋被踢的聲音吵醒，伊醒來穿好衣服出來，看到阿
      香（即指證人鍾錦月）、李汪晶都在我家，那時我沒有當
      場看到有動手，被告二人當時還在爭執，後來被告二人被
      伊岳父及證人阿香拉開，當時伊沒有聽清楚吵架內容等語
      （見本院同日筆錄第4、5頁），是證人鍾錦月、黃乾展二
      人均為被告周國琴傳喚之友性證人，然證人鍾錦月、黃乾
      展二人均未目睹被告李汪晶有先動手傷害周國琴之舉動，
      況依卷附光碟資料，其內不但沒有被告周國琴所述被告李
      汪晶進入其家中及遭被告李汪晶打一巴掌之情事，反可見
      本件係被告周國琴一再阻止被告李汪晶搭乘電梯或走樓梯
      離去該樓層始發生肢體衝突，是被告周國琴之上揭辯詞尚
      不足採信。
（三）按正當防衛必須對於現在不法之侵害始得為之，侵害業已
      過去，即無正當防衛可言。至彼此互毆，衡之一般社會經
      驗法則，係屬多數動作構成單純一罪而互為攻擊之傷害行
      為，必以一方初無傷人之行為，因排除對方不法之侵害而
      加以還擊，始得以正當防衛論。反之，縱令一方先行出手
      ，而還擊之一方在客觀上苟非單純對於現在不法之侵害為
      必要排除之反擊行為，因其本即有傷害之犯意存在，則對
      其互為攻擊之還手反擊行為，自無主張防衛權之餘地（參
      最高法院30年上字第1040號判例意旨、92年度台上字第30
      39號判決意旨）。準此，本件被告周國琴雖辯稱係被告李
      汪晶先動手打伊，伊雖有用安全帽砸向李汪晶，但是係出
      於防衛，李汪晶打伊後想逃離現場，伊為阻止李汪晶離開
      ，才在電梯口雙方有拉扯云云，然案發時告訴人即被告李
      汪晶本欲離去，然被告周國琴竟為阻止被告李汪晶搭乘電
      梯或走樓梯離去該樓層而與李汪晶發生拉扯、推擠之肢體
      衝突，是被告周國琴顯非排除必要侵害之反擊行為，而係
      具有傷害對方之犯意存在，至為灼然，揆諸前揭說明，自
      無主張正當防衛權之餘地。
（四）綜上各項事證綜合判斷，本案事證明確，被告二人傷害犯
      行，洵堪認定，應依法論科。
（五）因本案事證已明，是被告周國琴請求傳喚本案處理之員警
      之聲請，核無調查之必要性，併予說明。
三、核被告二人所為，均係各犯刑法第277條第1項之普通傷害罪
    。
四、原審本於同上見解，適用刑法第277 條第1項、第41條第1項
    前段、刑法施行法第1條之1之規定，並審酌被告二人僅為小
    事即出手傷人，侵害他人法益，破壞社會秩序，行為不當，
    及衡酌本件係由被告周國琴主動挑釁引發，且犯後否認犯罪
    ，未見悔意；被告李汪晶則未自我克制避免動手傷人，惟犯
    後坦承犯行，已有悔意，並參酌雙方均無前科之素行、生活
    狀況及所受傷勢等一切情狀，就被告周國琴部分量處拘役30
    日，就被告李汪晶部分量處拘役20日，並均諭知易科罰金之
    折算標準，經核原審認事用法尚無不合，量刑亦稱允當。被
    告周國琴上訴略以，伊先被李汪晶打一巴掌，在報案後，才
    阻止李汪晶離去，以等候警察到達，但李汪晶不等警察來就
    要逃離現場，伊為阻止李汪晶離開，才有拉扯動作，伊只有
    阻止李汪晶離開並未碰李汪晶，又李汪晶所提診斷證明書之
    驗傷時間為05月13日，非案發當日驗傷云云，為無理由，應
    予駁回。又檢察官依告訴人周國琴之請求，以本件根據告訴
    人周國琴所提出之大樓監視器翻拍畫面可知：告訴人周國琴
    在99年5月11日零時22分向110報案，同時19分58秒被告李汪
    晶欲逃離現場之際，告訴人始與被告李汪晶發生拉扯動作，
    在告訴人遭被告李汪晶身體壓制並毆打至滿臉是血的情況下
    ，告訴人始一時衝動拿安全帽砸向被告李汪晶之事發經過，
    被告李汪晶自案發迄今並未向告訴人致歉，亦未能與告訴人
    達成和解賠償告訴人所受之損害，毫無悔意，原審輕處被告
    拘役20日，顯然未能兼顧本案犯罪情節及被告犯後態度，其
    量刑難謂公允，有違罪刑相當之比例原則，難收警懲矯治之
    效為由提起上訴。經查，量刑之輕重，乃實體法上賦予法院
    得為自由裁量之事項，倘已斟酌刑法第五十七條各款所列情
    狀而未逾越法定刑度，或濫用其權限，即不能任意指為違法
    。本件並無積極事證足證被告李汪晶有先動手傷害周國琴之
    舉動，已如前述，且依告訴人周國琴所提於案發當日驗傷之
    診斷證明書（見偵查卷第46頁）上記載之傷勢，其臉部或頭
    部並未有任何傷害，是告訴人周國琴所指遭被告李汪晶身體
    壓制並毆打至滿臉是血之事實，尚無從證明，先予敘明。又
    原審已分別具體審酌被告二人上述刑法第五十七條各情狀，
    並非如檢察官所指僅空泛記載審酌被告品行、犯罪動機、目
    的、手段、犯後態度等詞，而係分別考量雙方所受傷害之程
    度與所生危害、犯後是否坦承犯罪之態度等上述情狀，予以
    綜合考量後，科刑如前所述，雖屬低度量刑，然並未逾越內
    部性界限，亦未違背罪刑相當之比例原則，尚難認有何不當
    之情。是綜上所述，檢察官就被告李汪晶部分所提之上訴，
    亦無理由，應併予駁回。
據上論斷，應依刑事訴訟法第368條，判決如主文。
本案經檢察官陳國鳴到庭執行職務。
中    華    民    國   100    年    3     月    22    日
                  刑事第七庭  審判長法  官  陳憲裕
                                    法  官  楊智勝
                                    法  官  游紅桃
以上正本證明與原本無異。
不得上訴。
                                    書記官  戴伯勳
中    華    民    國   100    年    3     月    22    日
附錄本案論罪科刑法條：
中華民國刑法第277條第1項（普通傷害罪）
傷害人之身體或健康者，處 3 年以下有期徒刑、拘役或 1 千元
以下罰金。